【裁判字號】    96,訴,305
【裁判日期】    970422
【裁判案由】    分割共有物
【裁判全文】
臺灣嘉義地方法院民事判決               96年度訴字第305號
原      告  甲○○
訴訟代理人  湯光民律師
複代理人    陳國瑞律師
            李昶欣律師
被      告  戊○○
                        8號
            己○○
                        4號
            庚○○
                        號
            辛○○
                        8號
共      同
訴訟代理人  黃裕中律師
被      告  乙○○
            丁○○(即張武容之.
                        2號
            丙○○
共      同
訴訟代理人  張志偉律師
            陳文彬律師
上列一人
複代理人    羅振宏律師
上列當事人間分割共有物事件，於民國97年4 月10日言詞辯論終
結，本院判決如下：
    主      文
兩造共有坐落嘉義縣太保市○○○段００五四之０００一地號土
地如嘉義縣水上地政事務所民國九十七年一月十五日複丈成果圖
甲案A 所示部分土地分配與原告；C 所示部分土地分配與被告乙○○、丙○○、丁○○並按其等原所有權應有部分比例維持共有
；D 所示部分土地分配與被告戊○○、己○○、庚○○、辛○○
並按其等原所有權應有部分比例維持共有；B 所示部分土地分配
與兩造並按其等原所有權應有部分比例維持共有，作為道路使用
。
訴訟費用由兩造當事人按其等原所有權應有部分比例負擔。
    事實及理由
甲、原告主張：(一)坐落嘉義縣太保市○○○段0054之0001地號土
    地（下稱系爭土地）為兩造共有，原告之所有權應有部分三
    分之一，被告戊○○之所有權應有部分為十五分之二，被告
    己○○、庚○○、辛○○之所有權應有部分各十五分之一，
    其餘被告之所有權應有部分各九分之一。查兩造就系爭土地
    並無不分割之協議，系爭土地亦無因物之使用目的而不能分
    割之情事，兩造復無法達成分割之協議，爰依法請求為裁判
    分割，並請求依嘉義縣水上地政事務所民國97年1 月15日複
    丈成果圖甲案所示分配等語。
乙、被告方面：
一、被告戊○○、己○○、庚○○、辛○○則以：(一)如嘉義縣水
    上地政事務所97年1 月15日複丈成果圖乙案D 、E 所示部分
    ，於約50年前原本要分配與被告乙○○、丙○○、丁○○3
    人，惟因該地需填土整平，工程費高達數十萬元，乙○○因
    此拒絕接受，乃由三房抽籤決定，其結果由被告戊○○等4
    人抽中，被告戊○○等人乃整平該部分土地，並在該部分土
    地上興建「檜木厝身」之房屋5 棟。被告乙○○等3 人先前
    因該部分土地需填土整平而拒絕分配該部分土地，而今要求
    分配上開E 所示部分之土地，顯失公平，且不利於土地之利
    用，復將因此拆除被告戊○○等4 人所有之上開房屋而不利
    於社會經濟，自不可採。(二)被告等人於分割後仍願維持共有
    ，並請求依嘉義縣水上地政事務所97年1 月15日複丈成果圖
    甲案所示分配等語。
二、被告乙○○、丙○○、丁○○則以：(一)被告3 人於分割後仍
    願維持共有。(二)由兩造提出之分割方案可知，兩造均以系爭
    土地東側之20米計畫道路開闢為前提而提出分割方案，惟前
    揭計畫道路尚無細部計畫，其開闢遙遙無期，且兩造數十年
    來均由系爭土地北側之道路對外聯絡，原告所提分割方案並
    未考慮於該計畫道路開闢前應如何對外聯絡之問題，其分割
    方案不足採，並請求按嘉義縣水上地政事務所97年3 月19日
    複丈成果圖所示分割方案分割，如該案不可採，則請依同地
    政事務所97年1月15日複丈成果圖乙案所示判決等語。
丙、得心證之理由：
一、原告主張如甲、(一)所示之事實，為被告所不爭執，堪信為真
    實。又被告戊○○、己○○、庚○○、辛○○，以及被告乙○○、丙○○、丁○○亦各陳明本件分割後仍願維持共有。
二、按各共有人，得隨時請求分割共有物，但因物之使用目的不
    能分割或契約訂有不分割之期限者，不在此限；又共有物分
    割之方法，不能協議決定者，法院得因任何共有人之聲請，
    命為分配，民法第823 條第1 項、第824 條第2 項分別定有
    明文。本件兩造既未訂有不分割之期限，系爭土地又無不能
    分割之情事，兩造復無法達成分割之協議，則原告訴請分割
    ，於法有據。又定共有物之分割方法，應由法院依民法第
    824 條規定，以原物分配於各共有人，或變賣共有物，以價
    金分配於各共有人，以原物為分配時，如共有人中有不能按
    其應有部分受分配者，得以金錢補償之；另分割方法，法院
    除可自由裁量，亦應參酌當事人之聲明、共有物之性質、使
    用現況、價格、經濟效用及全體共有人之利益等因素，而為
    適當之分配，要以維持全體共有人之公平為標準。經查：系
    爭土地上有兩造各自興建之建物及第三人越界建築之建物，
    並以私設道路對外聯絡等情，業據本院於95年9 月22日勘驗
    並囑託嘉義縣水上地政事務所鑑定後製有95年11月6 日複丈
    成果圖（下稱建物複丈成果圖）附卷可按（見本院卷一第42
    頁）又系爭土地東側有20米計畫道路（含同段0050之0001地
    號土地及兩造共有之同段0054地號土地在內）乙節，為兩造
    所不爭執。是本件若按嘉縣水上地政事務所97年1 月15日複
    丈成果圖甲案所示，將該複丈成果圖A 所示部分土地分配與
    原告；C 所示部分土地分配與被告乙○○、丙○○、丁○○
    ；D 所示部分土地分配與其餘被告；B 所示部分土地由兩造
    按其原所有權應有部分比例維持共有，做為道路使用，則兩
    造所分得之土地形狀完整，有利於土地之利用，且在該計畫
    道路開闢後，均得經由B 所示部分之道路與該計畫道路聯絡
    ，在該計畫道路開闢之前，亦得經由B 所示部分之土地及建
    物複丈成果圖N 所示部分之私設道路對外聯繫，又分割後所
    需拆除之建物最少，最能符合兩造之使用現狀、經濟效用及
    兩造之利益、公平。被告乙○○、丙○○、丁○○等3 人雖
    主張應依嘉義縣水上地政事務所97年3 月19日複丈成果圖所
    示分割方案分割，惟如依該分割方案分割，則原告所分得之
    甲所示部分土地將無法與該20米計畫道路聯絡，而影響原告
    之利益，對原告顯然不公平，又被告乙○○等3 人所分得之
    乙所示部分土地上，復有其餘被告所有之三合院正身全部（
    見建物複丈成果圖G 所示部分建物），於分割後將必須拆除
    致無法繼續使用，亦不合經濟效用，自不足採。另若依嘉義
    縣水上地政事務所97年1 月15日複丈成果圖乙案所示分割方
    案分配，則不但被告乙○○、丙○○、丁○○所有如建物複
    丈成果圖C 所示建物之大部分，以及其餘被告所有如同複丈
    成果圖G 所示建物之大部分均將拆除而無法繼續使用，且被
    告戊○○、己○○、庚○○、辛○○所分得之D 所示部分土
    地形狀不完整致影響其等土地之利用，不但不合土地使用現
    狀及經濟效用，且對於被告戊○○、己○○、庚○○、辛○○不公平，亦不可採。本院斟酌上開一切情事，認為原告所
    提出之分割方案（即如嘉義縣水上地政事務所97年1 月15日
    複丈成果圖甲案所示）為可採，爰判決如主文第1 項所示。
丁、訴訟費用之負擔：按因共有物分割、經界或其他性質上類似
    之事件涉訟，由敗訴當事人負擔訴訟費用顯失公平者，法院
    得酌量情形，命勝訴之當事人負擔其一部，民事訴訟法第80
    條之1 定有明文。查本件雖認原告之主張為有理由，而准予
    分割系爭土地，惟分割共有物之訴，係合兩造之必要共同訴
    訟，但被告之應訴實因訴訟性質所不得不然，故所為抗辯自
    為伸張或防衛權利所必要，是以本院認本件之訴訟費用應由
    兩造按其應有部分之比例分擔，較為公允，爰諭知如主文第
    2 項所示。
中    華    民    國    97    年    4     月    22    日
                  民事第一庭  法  官  林望民
正本係照原本作成。
如不服本判決，應於送達後20日內，向本院提出上訴狀。
中    華    民    國    97    年    4     月    22    日
                              書記官  陳慶時


司法院資訊處製作；財團法人民間司法改革基金會備份。
